【裁判字號】    96,訴,635
【裁判日期】    970630
【裁判案由】    損害賠償
【裁判全文】
臺灣士林地方法院民事判決               96年度訴字第635號
原      告  乙○○
                        樓
被      告  兆豐金融控股股份有限公司
法定代理人  甲○○
被      告  庚○○
                        樓
上二人共同
訴訟代理人  丁○○
被      告  兆豐國際商業銀行股份有限公司
法定代理人  甲○○
被      告  丙○○
            己○○
            戊○○
上四人共同
訴訟代理人  吳妙白律師
上列當事人間請求損害賠償事件，本院於民國97年6 月6 日言詞
辯論終結，判決如下：
    主      文
被告戊○○、兆豐國際商業銀行股份有限公司應連帶給付原告新
臺幣拾萬元及自民國九十五年十二月二十九日起至清償日止，
按年息百分之五計算之利息。
原告其餘之訴駁回。
訴訟費用由被告戊○○、兆豐國際商業銀行股份有限公司連帶負
擔百分之十五；餘由原告負擔。
本判決第一項得假執行；但被告戊○○、兆豐國際商業銀行股份
有限公司如以新臺幣拾萬元為原告預供擔保後，得免為假執行
。
原告其餘假執行之聲請駁回。
    事實及理由
壹、程序部分：
    原告起訴時，被告兆豐金融控股股份有限公司（下稱兆豐金
    控）之法定代理人原為庚○○，嗣於民國97年1 月22日變更
    為甲○○，被告兆豐國際商業銀行股份有限公司（下稱兆豐
    商銀）之法定代理人原為己○○，業於97年1 月21日變更為
    甲○○，有被告兆豐金控及兆豐商銀提出之公司變更登記表
    影本在卷可稽。被告兆豐金控、兆豐商銀分別由現任法定代
    理人甲○○各於97年3 月19日、97年3 月5 日具狀聲明承受
    訴訟，均屬合法，應予敘明。
貳、實體部分：
一、原告主張：
  (一)伊原任職被告兆豐商銀（原中國國際商業銀行，嗣因合併更
    名為兆豐銀行）天母分行（下稱天母分行）之襄理，被告戊○○則為天母分行經理，係伊直屬主管。95年2 月9 日上午
    上班時間，伊因請假事宜與座位後方之同事即伊職務代理人
    交談，被告戊○○不明究理，竟至伊工作之2 樓營業廳出言
    制止，並出於毀謗之意，以如附表（下稱系爭附表）編號1
    、2 、3 、5 之A 欄所示之言語內容公然指摘伊，嚴重毀損
    侵害伊名譽，已構成侵權行為。被告戊○○並因而經本院96
    年度簡上字第136 號刑事判決論以毀謗罪確定在案。被告戊○○上述行為侵害伊名譽，且情節重大，致伊受有精神上之
    損害新臺幣（下同）200 萬元，依民法第184 條第1 項、第
    195條規定，自應對伊負損害賠償責任。
  (二)被告兆豐商銀、兆豐金控、庚○○、己○○、丙○○分別為
    被告戊○○直接或間接之僱用人，就被告戊○○上述執行職
    務所為侵權行為，依民法第188 條第1 項規定，亦應與被告
    戊○○負連帶賠償責任。
  (三)爰依侵權行為法律關係提起本訴。並聲明：
  1.被告應連帶給付原告200 萬元，及自起訴狀繕本送達翌日起
    至清償日止，按年息百分之5 計算之利息。
  2.願供擔保請准宣告假執行。
二、被告兆豐金控、庚○○抗辯：
    原告與被告戊○○均係受僱於被告兆豐商銀，與渠等並無僱
    傭關係存在。渠等亦不清楚95年2 月9 日原告與被告戊○○
    發生何爭議，對於被告戊○○之行為，自不負僱用人連帶賠
    償責任。並聲明：1.原告之訴駁回。2.如受不利判決，願供
    擔保請准免為假執行。
三、被告兆豐商銀、己○○、丙○○、戊○○則分別以：
  (一)被告戊○○為系爭附表所示之言語，係因原告不斷惡言及態
    度刺激下，引發口角爭執之詞，被告戊○○並無羞辱毀謗原
    告之意思。倘認其言語內容有侮辱原告人格，亦非情節重大
    ，與民法第195 條第1 項規定仍有未合。原告不得請求非財
    產上之損害賠償，且原告請求賠償之金額明顯太高。
  (二)被告兆豐商銀雖係戊○○之僱用人，惟被告戊○○與原告間
    如系爭附表之對話，係同事間上班時間發生口角爭執所致，
    乃被告戊○○私生活行為，與執行職務無關，與民法第188
    條第1 項之要件不合，被告兆豐商銀無庸負連帶賠償責任。
    退而言之，被告兆豐商銀雖為注意，亦難防止此種突發衝突
    所生口角爭執而惡語傷人情事，依民法第188 條第1 項但書
    規定，被告兆豐商銀亦不負賠償責任。
  (三)至於被告丙○○、己○○僅係本件事發時分任兆豐商銀之董
    事長及總經理，並非被告戊○○之僱用人，自無須負僱用人
    連帶賠償責任等語資為抗辯。
  (三)並聲明：
  1.原告之訴駁回。
  2.如受不利判決，願供擔保請准免為假執行。
四、本件不爭執事項（參見本院97年4 月2 日筆錄）：
  (一)中國國際商業銀行於95年8 月21日與交通銀行合併，更名為
    兆豐商銀。
  (二)原告原任職於天母分行，擔任襄理職務，被告戊○○則為天
    母分行之經理，係原告之主管。95年2月9日上午上班時間，
    原告在天母分行2 樓營業廳其辦公處所，因請假事宜，與其
    座位後方之同事、即其職務代理人交談，被告戊○○即上至
    2 樓營業廳出言制止原告，並與原告為如系爭附表所示內容
    之對話。
    以上各項，業經本院調取96年度簡上字第136 號刑事案卷，
    核閱卷附錄音光碟譯文及臺灣士林地方法院檢察署檢察官95
    年8 月25日播放錄音光碟之勘驗筆錄、雙方偵審筆錄等予以
    查明；並為兩造所不爭執，均堪認為真實。
五、爭點之論述：
    本件經本院與兩造整理並協議簡化之爭點為：(一)系爭附表編
    號1 、2 、3 、5 之A 欄所示被告戊○○之言語內容，是否
    不法侵害原告之名譽，而構成侵權行為？(二)被告戊○○前項
    行為如構成侵權行為，被告兆豐商銀是否應負僱用人連帶賠
    償責任？1.被告戊○○前項行為是否為執行職務之行為？2.
    被告兆豐商銀得否援引民法第188 條第1 項但書規定而免責
    ？(三)被告兆豐金控、丙○○、己○○、庚○○是否為被告戊○○之僱用人？應否負僱用人連帶賠償責任？(四)原告得請求
    精神賠償之適當金額若干？
    茲分別論述如下：
  (一)系爭附表編號1 、2 、3 、5 之A 欄所示被告戊○○之言語
    內容，不法侵害原告之名譽，已構成侵權行為：
  1.被告戊○○雖辯稱伊為如附表所示之言語，係因原告惡言及
    態度刺激下，引發口角爭執之詞，伊無羞辱毀謗原告之意思
    云云。惟查：
  (1)被告戊○○前於擔任天母分行副理期間，即曾於93年10月15
    日上午，在天母分行2 樓營業廳，因認原告工作態度不佳，
    而公然以「也不會感覺到要羞恥？也不會感覺說要反省？」
    等等言語指摘原告，因而經本院94年度自字第17號刑事判決
    論以毀謗罪，處拘役10日確定在案（經臺灣高等法院於94年
    12月29日以94年度上易字第1730號判決駁回原告上訴而確定
    ）。有上述刑事判決影本可參。被告戊○○對於雙方口角爭
    執所為不當言語，是否涉及罪責，非無訴訟上之經驗，當知
    之甚明，自應審慎言行。且其為大學畢業，有其基本資料存
    卷可參，其並擔任天母分行經理之職，為高階管理人，顯有
    相當之學識及社會經驗，對於指摘或管理他人所用言詞之社
    會評價，非屬無知之士。
  (2)而天母分行2 樓營業廳，係屬天母分行之營業所，除有負責
    辦理押匯業務之員工在該處工作外，凡欲辦理授信、貸款、
    押匯之客戶，均得自由進出，亦經被告戊○○於上述刑事案
    件審理中供承無訛（參見96年簡上字第136 號卷97年1 月17
    日審判筆錄），業經本院調卷查明，可見該2 樓營業廳係屬
    不特定人得以共見共聞之公共場所甚明。則被告戊○○於上
    述營業廳，以主管身分，公然以系爭附表編號1 、2 、3 、
    5 之A 欄所示言語指摘原告，按諸一般社會通念，顯在貶抑
    原告職場上表現之社會評價，復有輕蔑、使之難堪之意思，
    足使一般人評斷原告為品德低劣、工作怠惰，對於所屬銀行
    毫無貢獻，甚且妨礙其他員工工作，均足以貶損原告之人格
    、名譽，已侵害原告之人格權，損及其名譽，至為明確。
  (3)再者，被告於上述刑事案件審理時並自陳：「我在樓下看（
    指經由監視器），那一次我看到…他就坐在位子上回頭和後
    面的同事講話很久，我是看監視器，是聽不到聲音的，…。
    」等情（參見同上審判筆錄）。考以上班時間，同事間相互
    交談，原因繁多，或業務往來、或相互請益、或交涉代理所
    需等等，非必無由，或均為負面之事。然被告戊○○不知原
    告與後方同事交談之緣由及內容，未予究明，即先以主觀之
    見，率爾以系爭附表編號1 之A 欄所示之言語指摘原告，其
    未接受原告之解釋（如B 欄所示），進而以附表編號2 、3
    、5 之A 欄所示負面言語指摘原告，其有輕蔑、貶損原告之
    意思，已屬明確。縱其認為身為下屬之原告應對態度不佳，
    亦非其得以出言毀謗之法律上正當理由，其抗辯無毀謗原告
    之意云云，核無足取。
  2.按因故意或過失，不法侵害他人之權利者，負損害賠償責任
    ，民法第184 條第1 項前段定有明文。又不法侵害他人之身
    體、健康、名譽、自由、信用、隱私、貞操、或不法侵害其
    他人格法益而情節重大者，被害人雖非財產上之損害，亦得
    請求賠償相當之金額，同法第195 條第1 項前段亦有明文。
    被告戊○○雖又抗辯：縱伊言語有辱及原告人格，亦非情節
    重大云云。惟按，依民法第195 條第1 項前段規定，被害人
    請求非財產上之損害賠償，如係身體、健康、名譽、自由、
    信用、隱私及貞操等人格法益受侵害者，並不以受害情節重
    大為要件，僅上述列舉以外之其他人格法益受侵害者，始以
    情節重大為要件。此觀諸民法第195 條第1 項於88年4 月21
    日修正時之立法理由：「第1 項係為配合第18條而設，原條
    文採列舉主義，惟人格權為抽像法律概念，不宜限制過嚴，
    否則受害者將無法獲得非財產上之損害賠償，爰擴張其範圍
    ，及於信用、隱私、貞操等之侵害，並增訂『不法侵害其他
    人格法益而情節重大』等文字，俾免掛漏並杜浮濫。」，即
    得明暸。是以被告戊○○抗辯非情節重大乙節，核與其是否
    構成侵權行為之要件無涉，自非可採。況且，本件事故發生
    之時，原告係擔任天母分行襄理職務，且已任職金融人員多
    年，其工作態度、品德、職場表現之社會評價等，均係涉及
    其人格名譽之重要因素。被告戊○○所為上述損及原告名譽
    之侵害行為，自非情節輕微。綜上以解，被告戊○○所為上
    述言語指摘原告之行為，不法侵害原告之名譽，已構成侵權
    行為，堪以認定，其自應對原告負損害賠償責任。
  (二)被告戊○○所為前項侵權行為，係屬執行職務關連性行為，
    被告兆豐商銀應負僱用人連帶賠償責任：
  1.被告戊○○前項行為屬執行職務關連性之行為：
  (1)按受僱人因執行職務，不法侵害他人之權利者，由僱用人與
    行為人連帶負損害賠償責任。民法第188 條第1 項前段定有
    明文。所謂受僱人因執行職務不法侵害他人之權利，不僅指
    受僱人因執行其所受命令，或委託之職務自體，或執行該職
    務所必要之行為，而不法侵害他人之權利者而言，即受僱人
    之行為，在客觀上足認為與其執行職務有關，而不法侵害他
    人之權利者，就令其為自己利益所為亦應包括在內（最高法
    院42年臺上第1224號判例意旨參考）。
  (2)被告兆豐商銀雖辯謂：被告戊○○所為係私生活行為，與執
    行職務無關云云。然查，被告戊○○係於上班時間，在天母
    分行2 樓營業廳之營業所，因原告與同事交談，未明究理即
    以主管身分而為上述侵害原告名譽之行為，業如前述。且被
    告戊○○於上述刑事案件偵查、審理中分別自承：「我是基
    於主管的職責而與他有這樣的對話，我會針對員工做不同處
    理方式…」（參見臺灣士林地方法院檢察署95年度他字第26
    38號偵查卷第52頁）、「…我是經理，有管教員工的義務…
    」、「…我是告訴人乙○○的經理，經理對同事有管理的職
    責…」、「…我對他的本意完全是出於管理權，…」等（參
    見96年度簡上字第136 號卷96年7 月13日準備程序筆錄、97
    年1 月17日審判筆錄），業經本院核閱上述筆錄予以查明。
    再衡以系爭附表編號1 、2 、3 、5 之A 欄所示之言語，均
    為與被告戊○○制止原告與同事交談具有關連性之對話，且
    涉及原告工作態度及是否忠於職務之事項，可見被告戊○○
    上述行為，係為執行指導、管理部屬之管理行為，自屬其職
    務行為之範疇。被告兆豐商銀辯稱與執行職務無關云云，核
    無足取。
  2.被告兆豐商銀不得援引民法第188條第1項但書規定而免責：
  (1)被告兆豐商銀雖又抗辯：其就戊○○之選任及監督其職務之
    執行，已盡相當之注意或縱加以相當之注意而仍不免發生損
    害，依民法第188 條第1 項但書規定，無庸負賠償責任云云
    。然為原告所否認，原告並主張被告戊○○之前已有侮辱毀
    謗伊之行為，且經有罪判決在案，伊向管理階層申訴，被告
    兆豐商銀均未處理，有袒護縱容之嫌等語。
  (2)按選任受僱人及監督其職務之執行，已盡相當之注意或縱加
    以相當之注意而仍不免發生損害者，僱用人不負賠償責任。
    民法第188 條第1 項但書固有明文。惟僱用人抗辯其已盡選
    任及監督責任，援引該條但書規定主張免責者，應就其此部
    分抗辯之事實負舉證之責。而該條但書規定，僱用人選任受
    僱人及監督其職務之執行是否已盡相當之注意，其所應注意
    之範圍，關於選任方面，著重於受僱人之技術是否純熟、性
    格是否謹慎精細等情；而關於監督方面，則在於受僱人職務
    之執行，是否已提示其應注意事項，有無派員督導等事項。
    經查，銀行經理人係屬管理階層之人員，僱用人就經理人之
    選任，除應著重其專業知識是否熟捻、性格是否審慎沈穩外
    ，亦應注意其人際溝通等協調管理能力。而於其執行職務之
    監督方面，包含管理行為等關連性行為，並應隨時注意其任
    職狀況、與所屬部屬關係等情，適時提示應行注意事項或派
    員督導，甚或為適當之職務調整。經核，被告戊○○前於93
    年10月間，即因認為原告工作態度不佳，以不當之言語指摘
    毀謗原告之事件，經本院判認有罪，而於94年12月29日確定
    在案，已如前述；且原告與被告戊○○素非和睦，亦當為被
    告兆豐商銀所明知。惟被告兆豐商銀並未舉證其就被告戊○○以不當言語所為管理行為，曾積極進行何種提示注意事項
    及督導之作為，確已盡何種監督注意義務。而被告戊○○上
    述行為，均係逾越適法範疇之不當管理行為，被告兆豐商銀
    自不得諉諸於突發之爭執，全然不為積極避免之舉措，而認
    縱加以相當之注意仍無從避免損害之發生。被告兆豐商銀就
    其此部分免責之抗辯，既未能舉證以明，自非可採。
  (三)被告兆豐金控、丙○○、己○○、庚○○均非被告戊○○之
    僱用人，無須負僱用人連帶賠償責任：
    原告雖主張被告兆豐商銀為兆豐金控百分之百持股之子公司
    ，故兆豐金控對於兆豐商銀之員工有直接、間接之管理權，
    為真正之僱傭人；又被告戊○○係天母分行經理，分行經理
    之選派係由被告庚○○、己○○、丙○○指定，渠等對分行
    經理有管理指揮權，故有僱傭關係等語。然為該等被告所否
    認。經核：法人乃依法律規定而成立，由法律擬制賦與權利
    能力之權利義務主體。此觀諸民法第25條、第26條規定可明
    。而股份有限公司與其股東、董事長、經理人等自然人，亦
    均為個別獨立之權利主體。股東僅就其所認股份對公司負其
    責任，董事長、經理人則有代表公司或為公司執行職務之權
    責，惟就代表公司所為之行為，效力僅及於公司，而不及於
    其個人。查被告兆豐金控與兆豐商銀，係各自依法設立之法
    人，乃法人格各自獨立之不同法人，有渠等公司變更登記表
    影本在卷可稽。縱2 者具有完全持股之母、子公司關係或關
    係企業等關係，亦然。而被告戊○○係由被告兆豐公司聘僱
    之天母分行經理，乃兩造所不爭執，關於勞務給付、薪資給
    與及職務監督等法律上之僱傭關係，顯然係存在於渠2 者之
    間，與被告兆豐商銀之股東無關。原告主張被告兆豐金控為
    真正之僱傭人乙節，自不足憑認為真。至於被告庚○○、己○○、丙○○，於95年2 月9 日本件事發之時，雖分別為被
    告兆豐金控之董事長、被告兆豐商銀之董事長、經理人，然
    參諸前揭說明，渠等各自基於代表權所為代表公司之行為，
    效力不及於代表人個人。準此，無論被告戊○○是否由被告
    庚○○、己○○、丙○○等人所指定，渠3 人個人均無從與
    被告戊○○成立僱傭關係。原告主張渠3 人與被告戊○○有
    僱傭關係云云，亦非可採。職是，被告兆豐金控、丙○○、
    己○○、庚○○既非被告戊○○之僱佣人，自無庸負僱用人
    之連帶賠償責任。原告此部分主張及請求，均非有據。
  (五)原告得請求被告戊○○、兆豐商銀賠償精神上損害之適當金
    額為30萬元：
  1.按名譽被侵害者，關於非財產上之損害，加害人雖亦負賠償
    責任，但以相當之金額為限，民法第195 條第1 項定有明文
    。所謂相當，自應以實際加害情形與其名譽影響是否重大，
    及被害者之身份地位與加害人經濟狀況等關係定之。最高法
    院47年臺上第1221號判例揭有此旨足參。
  2.查原告於本件事發時，擔任天母分行襄理職務，於上班時間
    ，在不特定人得以共見共聞之營業廳，受上述被告戊○○所
    為貶抑職場表現、工作態度、品德等言語侵害名譽之毀謗行
    為，衡情，精神上自受有相當之痛苦無疑。經核，原告為37
    年出生，現年60歲，係大學畢業，前曾從事小學老師、海關
    人員等工作，原任職兆豐商銀襄理，現已退休，90年10月、
    11月間月薪約10萬元；現有退休金存款及繼承祖業之土地1
    筆等財產。被告則為44年出生，現年53歲，大學畢業，現仍
    擔任天母分行經理職務，名下有銀行存款30餘萬元、無不動
    產等情，分據兩造陳明在卷，且有渠等基本資料、原告90年
    10月、11月之職工薪資擔存卷可佐。另被告兆豐商銀則為資
    本總額641 億987 萬8,380 元，擁有多家分行之大型金融機
    構，亦有卷附公司變更登記表可參。本院綜合審酌上述原告
    所受損害情形，原告與被告戊○○均具有相當之學經歷，屬
    管理階層等專業人員之身分、地位，經濟資力亦在社會一般
    標準之上，以及被告兆豐商銀為資力豐厚之金融機構等一切
    情狀，認原告請求慰撫金200 萬元，核屬過高，應予酌減為
    30萬元，較為妥適，逾此數額之請求，即無理由。
六、從而，原告本於侵權行為法律關係，請求被告戊○○、兆豐
    商銀連帶給付30萬元，及自起訴狀繕本送達翌日、即95年12
    月29日起至清償日止，按年息百分之5 計算之利息，為有理
    由，應予駁回。逾此範圍之請求，則無理由，應予駁回。
八、本判決第1 項所命給付之金額未逾50萬元，應依職權宣告假
    執行；但被告被告戊○○、兆豐商銀陳明願供擔保請准宣告
    免為假執行，核無不合，爰酌定相當擔保金額予以宣告。至
    於原告其餘假執行之聲請，因訴之駁回，已失所附麗，應併
    予駁回。
九、本件判決基礎已臻明確，兩造其餘攻擊防禦方法及訴訟資料
    經本院審酌後，核與判決結果不生影響，無一一論述之必要
    ，併予敘明。
十、據上論結，本件原告之訴為一部有理由，一部無理由，依民
    事訴訟法第79條、第85條第2 項、第389 條第1 項第5 款、
    第392 條第2項，判決如主文。
中    華    民    國    97    年    6     月    30    日
                  民事第三庭  法  官  施月燿
以上正本證明與原本無異。
如對本判決上訴，應於判決送達後20日內向本院提出上訴狀。
中    華    民    國    97    年    7     月    7     日
                              書記官  于耀文


司法院資訊處製作；財團法人民間司法改革基金會備份。
